【裁判字號】    98,交聲,4300
【裁判日期】    990210
【裁判案由】    聲明異議
【裁判全文】
臺灣臺中地方法院交通事件裁定        98年度交聲字第4300號
原處分機關  交通部公路總局臺中區監理所
受處分人    甲○○
上列異議人因違反道路交通管理處罰條例案件，對於交通部公路
總局臺中區監理所中華民國98年8月24日所為之裁決（中監違字
第裁60-CG0000000號），聲明異議，本院裁定如下：
    主    文
原處分撤銷。
甲○○不罰。
    理    由
一、原處分機關交通部公路總局臺中區監理所係以：異議人即受
    處分人（以下逕稱異議人）甲○○所有之車牌號碼JAB－751
    號重型機車於民國97年1月18日中午12時6分許，在臺北縣新
    莊市○○路與新樹路路口（往三重），因「機器腳踏車附載
    座人未依規定戴安全帽」之違規，為臺北縣政府警察局員警
    以其有違反道路交通管理處罰條例第31條第6項規定之行為
    ，掣開北縣警交字第CG0000000號舉發通知單逕行舉發，並
    經原處分機關依道路交通管理處罰條例第31條第6項及違反
    道路交通管理事件統一裁罰基準及處理細則第41條、43條、
    44 條規定，裁處異議人罰鍰新臺幣（下同）500元，於法並
    無不合等語。
二、異議人甲○○聲明異議意旨略以：伊所有之車牌號碼JAB－7
    51號機車係1臺破舊之車輛，且伊從未到過舉發通知單所載
    之違規地點即臺北縣新莊市，亦未曾收到違規通知單及相片
    ，爰依法聲明異議云云。
三、按受處分人，不服道路交通管理處罰條例第8條主管機關所
    為之處罰，得於接到裁決書之翌日起20日內，向管轄地方法
    院聲明異議；又交通法庭認聲明異議不合法律上之程式或其
    異議權已經喪失者，應以裁定駁回之，但其不合法律上之程
    式可補正者，應先定期命為補正，逾期不補正者，即予駁回
    ，道路交通管理處罰條例第87條第1項、道路交通案件處理
    辦法第18條分別定有明文。又上開20日之不變期間，依同條
    例第89條準用刑事訴訟法第66條第1項之規定，應加計在途
    期間。次按處理違反道路交通管理事件，有關文書送達之程
    序，依行政程序法之規定，違反道路交通管理事件統一裁罰
    基準及處理細則第5條訂有明文；送達，於應受送達人之住
    居所、事務所或營業所為之；於應送達處所不獲會晤應受送
    達人時，得將文書付與有辨別事理能力之同居人、受僱人或
    應送達處所之接收郵件人員。應受送達人或其同居人、受僱
    人、接收郵件人員無正當理由拒絕收領文書時，得將文書留
    置於應送達處所，以為送達；又送達不能依前2條規定為之
    者，得將文書寄存送達地之地方自治或警察機關，並作送達
    通知書2份，1份黏貼於應受送達人住居所、事務所、營業所
    或其就業處所門首，另1份交由鄰居轉交或置於該送達處所
    信箱或其他適當位置，以為送達。前項情形，由郵政機關為
    送達者，得將文書寄存於送達地之郵政機關。寄存機關自收
    受寄存文書之日起，應保存3個月，違反道路交通管理事件
    統一裁罰基準及處理細則第5條，行政程序法第72條第1項前
    段、第73條第1項、第3項亦有明定。前開所稱「住居所」係
    民法上概念（即民法第20條至第24條所規定），指當事人依
    一定事實，足認以久住之意思，住於一定之地域者，即為設
    定其住所於該地；所謂「一定事實」，包括戶籍登記、居住
    情形等，尤以戶籍登記資料為主要依據，但不以登記為要件
    。而戶籍法所為之戶籍住址之登記（戶籍法第1條參照），
    採形式主義，未登記不發生戶籍法上效力。戶籍登記之住址
    （即戶籍所地址），則為戶籍管轄區內之處所，主要發生選
    舉、兵役、教育等公法上效力，與住居所為民法上法律行為
    的準據，發生各種民事上的效力，二者規範意旨不同。實務
    上戶籍法上的住址與民法上的住居所，絕大多數情形雖為同
    一處所，但並非當然同一，然不論法院或行政機關在調查「
    住所」時，通常均以戶籍登記的住址為認定標準。又我國現
    行法制就文書之送達係採「到達主義」，此為民事訴訟起訴
    、上訴及刑事訴訟之上訴計算時效及上訴期限所採行，並觀
    之道路交通案件處理辦法第13條前段規定：「聲明異議，應
    以司法狀紙，敘述異議之理由，提出於原處分機關為之」，
    堪認交通異議案件亦採「到達主義」，有關異議期間之計算
    應以聲明異議書狀到達有權處理機關（含管轄法院及原處分
    機關）之日為準。而92年2月7日修正之民事訴訟法第138 條
    第2項規定「寄存送達，自寄存之日起，經10日內發生效力
    。」，然行政程序法第73條就寄存送達已自行規定，該條文
    中並無10日生效之規定，亦未準用民事訴訟法，故民事訴訟
    法關於寄存送達之規定，於行政程序自難適用（最高行政法
    院95年度裁字第2663號裁判意旨參照）。準此，裁決書送達
    時若依行政程序法第73條規定寄存送達者，於合法寄存送達
    時即發生送達效力。再按對於當事人之送達，有應為送達之
    處所不明者，行政機關得依申請，准為公示送達；有前項所
    列各款之情形而無人為公示送達之申請者，行政機關為避免
    行政程序遲延，認為有必要時，得依職權命為公示送達；當
    事人變更其送達之處所而不向行政機關陳明，致有應為送達
    之處所不明之情形者，行政機關得依職權命為公示送達；公
    示送達自公告之日起，其刊登政府公報或新聞紙者，自最後
    刊登之日起，經20日發生效力，行政程序法第78條第1項第1
    款、第2項、第3項、第81條前段分別亦有明文。故可知行政
    機關之送達原則應送達於受送達人之住居所、事務所或營業
    所，例外於「應為送達之處所不明時」才得為公示送達；而
    所謂「應為送達之處所不明者」，係指已用相當之方法探查
    ，仍不知其應為送達之處所者而言，其「不明」之事實，應
    由聲請公示送達之人負舉證之責任，而由法院依具體事實判
    斷之，此有最高法院82年台上字第272號判例要旨可資參照
    （此判例雖係對民事訴訟法規定之公示送達所為之判例，但
    民事訴訟法第149條之立法結構與行政程序法第78條之規定
    大致相同，兩條文之第1項第1款更均規定為「應為送達之處
    所不明者」，實無就法條適用作不同解釋之必要，再審酌不
    論是民事訴訟或行政程序，公示送達後即生送達之效力，伴
    隨而來的多為受送達人權利義務之得、喪、變更，影響可謂
    甚鉅，則行政程序中主張具有公示送達要件而得為公示送達
    之行政機關，自應與民事訴訟之當事人一樣，須就應送送達
    之處所為相當探查仍不知其應送達於何處所，始得為公示送
    達，如此方符合立法者就公示送達訂定條件之目的）。故上
    揭判例揭櫫的精神，於行政程序法規定之公示送達亦應有適
    用之餘地。
四、經查：
  (一)依卷附之個人基本資料查詢結果所載，異議人甲○○之戶籍
    地址自97年5月26日遷入「臺中縣沙鹿鎮○○路170巷66號」
    後，迄今皆未異動。而本件原處分機關所為98年8月24日中
    監稽違字第裁60-CG0000000號裁決書經送達異議人上開戶籍
    地址後，因未獲會晤異議人本人，且無同居人、受雇人得為
    收領，經郵務人員於98年8月31日將上開裁決書寄存送達於
    應受送達地之梧棲郵局，並製作送達通知書2份，1份黏貼於
    應受送達人住居所，1份置於該受送達處所信箱或其他適當
    位置，有送達證書1份在卷可按。是依前揭說明所示，本件
    裁決書於98年8月31日已合法送達予異議人，自是日起即已
    發生法律上送達之效力。又本件異議人之送達地為臺中縣沙
    鹿鎮，與原處罰機關交通部公路總局臺中區監理所所在地即
    臺中縣大肚鄉並非同一鄉、鎮、市，但居住於本院管轄區○
    ○○○○道路交通案件處理辦法第12條、法院訴訟當事人在
    途期間標準第4條、第2條第1項之規定，其在途期間為3日。
    是以，異議人之聲明異議期間應自該裁決書送達之翌日即98
    年9月1日起算20日，並加計在途期間3日，即至98年9月23日
    屆滿，則異議人於98年9月22日具狀聲明異議，尚未逾法定
    之異議期間，合先敘明。
  (二)次查，舉發機關即臺北縣政府警察局掣開本件北縣警交字第
    CG0000000號舉發通知單後，業將該舉發通知單及採證照片
    依當時車籍資料上所登記之車主地址即「臺中縣沙鹿鎮○○
    ○街61號」掛號郵寄送達，嗣因遷移不明致無法送達而退件
    後，原舉發機關於97年3月26日已依法辦理公示送達，此有
    臺北縣政府警察局97年3月26日北縣警交字第0970038138號
    公告暨公示舉發違反道路交通管理事件通知單（通知聯）送
    達名冊等件在卷可稽，是依前揭說明所示，該舉發通知單於
    97年4月15日已生合法送達之效力。異議人甲○○固稱其於
    從未收受舉發通知單及相片云云；然查，異議人於95年5月
    16日即已將戶籍遷入「臺中縣沙鹿鎮○○○街61號」，迄至
    97年5月26日始行遷出，並於同日遷入「臺中縣沙鹿鎮○○
    路170巷66號」，此有遷徙紀錄資料查詢結果與個人基本資
    料查詢結果各1紙在卷足憑，是舉發機關依異議人當時登記
    之戶籍登記住址即「臺中縣沙鹿鎮○○○街61號」為送達處
    所，自難謂於法不合，縱應受送達人實際上未居住於上戶籍
    地址或未領取該郵件，仍不影響合法送達之效力，異議人此
    部分所辯，顯無理由。
  (三)另異議人甲○○辯稱：伊所有之JAB-751號機車係1破舊之車
    輛，該車輛未曾至臺北縣新莊市行駛云云。經查，本件舉發
    機關認定異議人所有之車牌號碼JAB－751號重型機車，於97
    年1月18日中午12時6分許，行經臺北縣新莊市○○路與新樹
    路口，有「附載座人未依規定戴安全帽」之違規事實，無非
    係以該路口架設之監視器翻拍畫面2紙為據；惟查，觀以該
    監視器翻拍畫面，可知該路口監視器架設之位置係在違規車
    輛後方之左上角，且與違規車輛有相當之距離。而自該翻拍
    畫面固清楚可見該違規車輛後座乘客確有未戴安全帽之事實
    ；然關於違規車輛車牌號碼部分，卻僅得辨識車牌前2碼為
    「JA」、末3碼為「751」，至第3碼究係阿拉伯數字「8」，
    或係與「8」相似，而與異議人所有之車牌號碼第3碼相同之
    英文字「B」，則難僅憑該翻拍畫面2紙加以判定。本院為查
    證該翻拍畫面顯示車輛是否即係異議人所有之JAB-751號重
    型機車無訛，業於98年12月2日依職權函請異議人拍攝其所
    有之車牌號碼JAB-751號重型機車前後與側邊照片檢送本院
    以資比對參核，經本院比對異議人檢送其拍攝之照片3紙暨
    上開翻拍畫面結果，發現異議人所有之JAB-751號車輛為白
    色，且車尾扶手部分有毀損斷裂之痕跡，車型較為舊式，與
    翻拍畫面顯示之違規車輛車色似為銀色，車尾扶手並未斷裂
    ，車款較為新穎等特徵有所不同。復參以本院依職權向原處
    分機關調取JA8-751號（現已變更車牌號碼為098-EXE號）車
    籍資料內容顯示：該車牌號碼車輛之車色為銀色，出廠年份
    為民國90年間，車齡較淺，又該車輛原管轄單位為板橋監理
    站，與違規地點有地緣上之關係，凡此種種特徵均與翻拍畫
    面顯示之違規車輛特徵似較為相符。是以，本件舉發機關舉
    發所憑據之翻拍畫面中顯示之違規車輛顯非異議人所有之JA
    B-751號車輛，應堪認定，從而，舉發機關逕以車號JAB-751
    號為違規車輛，並以該車所有人即異議人為被通知人而加以
    製單舉發，顯屬錯誤之舉發，異議人前揭所辯自堪採信。
五、綜上所述，原處分機關未察，逕以異議人甲○○所有之前揭
    車輛有上開違規行為，依道路交通管理處罰條例第31條第6
    項之規定，裁處罰鍰500元，顯有未洽。從而，本件異議為
    有理由，自應由本院將原處分撤銷，改諭知異議人不罰，以
    資適法。
據上論斷，應依道路交通管理處罰條例第87條第2項、道路交通
案件處理辦法第20條前段，裁定如主文。
中    華    民    國    99    年    2     月    10    日
                  交通法庭  法  官  陳思成
上正本證明與原本無異。
如不服本裁定，應於送達後五日內，向本院提出抗告狀。
                            書記官  吳詩琳
中    華    民    國    99    年    2     月    10    日

司法院資訊處製作；財團法人民間司法改革基金會備份。
